臺灣高等法院臺南分院民事判決
                                      110年度上字第143號
上  訴  人  李宜璁  
視同上訴人  李鵬山  
上二人共同
訴訟代理人  林再輝律師
視同上訴人  李福長  
被上訴人    李陳美鴻
訴訟代理人  羅振宏律師
複代理人    鄭雅璘律師
上列當事人間請求分割共有物事件，上訴人對於中華民國110年3
月31日臺灣臺南地方法院第一審判決（108年度訴字第1106號）
，提起上訴，本院於民國111年6月30日言詞辯論終結，判決如下
：
    主  文
原判決廢棄。
兩造共有坐落臺南市○○區○○○段000○000○000地號土地應按附圖二
所示之方案為合併分割：即編號甲部分，面積415平方公尺之土
地，分歸被上訴人取得；編號乙部分，面積140平方公尺之土地
，分歸上訴人李宜璁取得；編號丙部分，面積140平方公尺之土
地，分歸視同上訴人李福長取得；編號丁部分，面積140平方公
尺之土地，分歸視同上訴人李鵬山取得；編號戊部分，面積339
平方公尺之土地，由兩造按原應有部分比例保持共有，並作為道
路使用。
第一、二審訴訟費用由兩造按如附表所示之應有部分比例負擔。
    事實及理由
甲、程序事項：
    按訴訟標的對於共同訴訟之各人必須合一確定者，共同訴訟
    人中一人之行為有利益於共同訴訟人者，其效力及於全體；
    民事訴訟法第56條第1款前段定有明文。原審判決後，雖僅
    有上訴人李宜璁具狀聲明上訴，惟本件屬固有必要共同訴訟
    ，且上訴人之上訴行為，從形式上觀之，屬有利益於共同訴
    訟人之行為，依前開規定，其上訴之效力應及於同造當事人
    即李福長、李鵬山，自應將李福長、李鵬山併列為視同上訴
    人，先予敘明。
乙、實體事項：
一、被上訴人起訴主張：坐落臺南市○○區○○○段000○000○000地號
    土地均為兩造分別共有（下稱000、000、000地號土地，合
    稱系爭土地），其應有部分如附表所示，系爭土地共有人間
    並無協議不得分割，亦無分割之禁止，但兩造無法協議分割
    。系爭土地上有如原判決附圖一建物編號A、B、C所示門牌
    號碼臺南市○○區○○里○○○00號古厝（下稱系爭古厝），是被
    上訴人配偶之父即上訴人之祖父所興建，由被上訴人之配偶
    及上訴人繼承而共有（被上訴人之配偶已將系爭古厝之權利
    移轉與被上訴人），並口頭協議系爭古厝坐落000地號土地
    部分歸被上訴人使用，北方坐落000地號土地部分歸上訴人
    共同使用。系爭土地僅得經由南側之道路對外通行，為避免
    系爭土地合併分割後形成袋地，分割後有在系爭土地留設6
    公尺通行道路之必要，爰請求將系爭土地合併分割如原判決
    附圖二或本院附圖二（下稱附圖二）所示。依原判決附圖二
    或本院附圖二之分割方案，兩造分割後分得之土地面積大致
    符合原應有部分比例，且均屬方正，並有道路對外聯絡，已
    兼顧系爭土地最大經濟價值之實現及全體共有人之利益，應
    認兩造均可按其應有部分受分配，故無以金錢補償之必要等
    語（原審依原判決附圖二所示之方案分割，及被上訴人應依
    原判決附表一所示之金額補償上訴人）。並答辯聲明：上訴
    駁回或依附圖二所示之方案分割。
二、上訴人及視同上訴人則辯以：上訴人及視同上訴人均同意系
    爭土地合併分割。然應依李宜璁所提如附圖一所示之分割方
    案為分割，蓋兩造就系爭古厝並無被上訴人所述之分管協議
    ，被上訴人事實上並未居住在系爭古厝，目前系爭古厝正廳
    南側之柱子以南即如原審判決附圖一建物編號A部分歸被上
    訴人使用，以北即如原審判決附圖一建物編號B、C部則歸上
    訴人使用，且上訴人亦確實居住其內，倘依被上訴人如附圖
    二所示之分割方案分割，將會導致上訴人目前居住之系爭古
    厝遭拆除，上訴人將無處居住等語。上訴聲明：㈠原判決廢
    棄。㈡兩造共有之系爭土地，應合併分割如附圖一所示。
三、兩造不爭執事項：
  ㈠系爭土地為兩造共有，應有部分如附表所示，系爭土地共有
    人間並無協議不得分割，亦無分割之禁止。兩造均同意系爭
    土地合併分割。
  ㈡原審於108年11月6日至系爭土地勘驗結果如下：「系爭土地
    略成長方形，其上坐落有門牌號碼臺南市○○區○○里○○○00號
    磚造平房，該磚造平房北側另有二棟磚造平房；上開房屋為
    兩造前手因繼承而取得，嗣後被上訴人因贈與取得系爭土地
    之應有部分及上開房屋之事實上處分權；系爭土地除上開建
    物外，其餘部分大致為空地，對外通路位於系爭土地南側..
    . 」。
四、兩造爭執事項：
    系爭土地應採何方案分割較為適當，並盡土地最大之利用？
五、得心證之理由：
  ㈠按各共有人，除法令另有規定外，得隨時請求分割共有物。
    但因物之使用目的不能分割或契約訂有不分割之期限者，不
    在此限。共有物之分割，依共有人協議之方法行之。分割之
    方法不能協議決定，或於協議決定後因消滅時效完成經共有
    人拒絕履行者，法院得因任何共有人之請求，命為下列之分
    配：一、以原物分配於各共有人。但各共有人均受原物之分
    配顯有困難者，得將原物分配於部分共有人。以原物為分配
    時，因共有人之利益或其他必要情形，得就共有物之一部分
    仍維持共有；民法第823條第1項及第824條第1項、第2項第1
    款、第4項分別定有明文。次按共有物分割之方法，法院斟
    酌各共有人之利害關係及共有物之性質價格等，本有自由裁
    量之權，共有人訴請分割共有物，其聲明不以主張分割之方
    法為必要，即令有所主張，法院亦不受其主張之拘束，不得
    以原告所主張之方法為不當，而為駁回分割共有物之訴之判
    決。是原告所主張之分割方法，僅供法院參考而已，設未採
    其所主張之方法，亦非其訴一部分無理由，故毋庸為部分敗
    訴之判決（參最高法院69年度第8次民事庭會議決議㈡）。又
    按共有人相同之數不動產，除法令另有規定外，共有人得請
    求合併分割。共有人部分相同之相鄰數不動產，各該不動產
    均具應有部分之共有人，經各不動產應有部分過半數共有人
    之同意，得適用前項規定，請求合併分割。但法院認合併分
    割為不適當者，仍分別分割之；民法第824條第5項、第6項
    定有明文。
　㈡被上訴人主張系爭土地原為兩造所共有，應有部分如附表所
    示，而系爭土地並無因物之使用目的而不能分割之情事，兩
    造也未訂有不分割之協議，而其分割方法無法經由兩造協議
    決定之事實，業據其提出土地登記第一類謄本、地籍圖謄本
    、現場照片在卷為證，上訴人及視同上訴人對此未為爭執，
    故足信為真實。從而，被上訴人請求判決合併分割系爭土地
    ，即無不合，應予准許。
　㈢查系爭土地為一略呈成方形之土地，其上坐落系爭古厝，系
    爭古厝北側另有如原判決附圖一建物編號D所示之磚造平房
    ，其餘部分多為空地，對外通路位於系爭土地南側之事實，
    業據原審法院會同地政人員至現場勘驗屬實，並製有勘驗測
    量筆錄、現場略圖、臺南市白河地政事務所108年12月19日
    所測字第1080117303號函檢送之複丈成果圖各1份及勘驗照
    片8張在卷可按（見原審卷第81至93、109至111頁）。
　㈣次按私設通路為單向出口，且長度超過35公尺者，應設置汽
    車迴車道。迴車道視為該通路之一部份，其設置標準依左列
    規定：一、迴車道可採用圓形、方形或丁形。二、通路與迴
    車道交叉口截角長度為4公尺，未達4公尺者以其最大截角長
    度為準。三、截角為三角形，應為等腰三角形；截角為圓弧
    ，其截角長度即為該弧之切線長。前項私設通路寬度在九公
    尺以上，或通路確因地形無法供車輛通行者，得免設迴車道
    ；建築技術規則建築設計施工編第3-1條定有明文。查系爭
    土地對外通路位於系爭土地南側，為單向出口，已如前述。
    依上開規定，自應設置迴車道，此對兩造使用系爭土地亦均
    有必要。兩造所提如附圖一、二所示之分割方案，亦均有設
    置迴車道，合先敘明。
　㈤另按基地應與建築線相連接，其連接部份之最小長度應在2公尺以上。基地內私設通路之寬度不得小於左列標準：一、長度未滿10公尺者為2公尺。二、長度在10公尺以上未滿20公尺者為3公尺。三、長度大於20公尺為5公尺。四、基地內以私設通路為進出道路之建築物總樓地板面積合計在1,000平方公尺以上者，通路寬度為6公尺。五、前款私設通路為連通建築線，得穿越同一基地建築物之地面層；穿越之深度不得超過15公尺；該部份淨寬並應依前4款規定，淨高至少3公尺，且不得小於法定騎樓之高度。前項通路長度，自建築線起算計量至建築物最遠一處之出入口或共同入口；建築技術規則建築設計施工編第2條定有明文。本件兩造所提分割方案雖均預留私設道路供通行使用，然系爭土地為甲種建築用地，系爭000地號土地面積為674平方公尺，系爭000地號土地面積為107平方公尺，系爭000地號土地面積為393平方公尺，合計為1,174平方公尺，有系爭土地登記第一類謄本在卷（附在原審營調卷第57至67頁）可憑。是不論上訴人或被上訴人所提分割方案，依被上訴人就系爭土地應有部分均為1/2，其可供建物之建築物總樓地板面積合計應在1,000平方公尺以上。則依上開規定，其所留私設道路寬度應為6公尺，較能符合系爭土地使用之最大效益。上訴人所提如附圖一所示之分割方案，私設道路寬度僅為5公尺；而被上訴人所提如附圖二所示之分割方案，私設道路寬度為6公尺，是依如附圖二所示之分割方案，始能符合上揭規定，並達系爭土地使用之最大效益。
  ㈥若依上訴人所提如附圖一所示分割方案，分割後李宜璁分得
    編號丁1、丁2所示之土地，被上訴人則分得編號甲1、甲2所
    示之土地，均遭編號戊所示之土地阻隔，無法合併使用，不
    僅減損土地之經濟價值，更使土地過於細分，不符民法第82
    4條第6項規定之立法意旨。然若依被上訴人所提如附圖二所
    示之分割方案分割，兩造在分割後，除供通行部分土地仍依
    原應有部分維持共有外，餘均單獨取得一完整土地之所有權
    ，有利於共有關係單純化及土地之利用，且李宜璁、李福長
    、李鵬山分得土地復彼此相連成一長方形之土地，亦符合李
    宜璁欲維持與李福長、李鵬山間土地合併利用之意思。
  ㈦上訴人雖另以：倘依如附圖二所示之分割方案分割，將會導
    致上訴人目前居住之系爭古厝遭拆除，上訴人將無處居住云
    云。惟上訴人自認如原判決附圖一建物編號D部分建物為其
    所建造（見原審卷第313頁），其面積達124平方公尺，與系
    爭古厝如原判決附圖一建物編號B、C部分相加面積為145平
    方公尺，差距不大，且系爭古厝如原判決附圖一建物編號B
    部分係正廳，需供擺放祖先牌位，是否可供上訴人居住使用
    ，亦有疑義，已足認保留如原判決附圖一建物編號D部分建
    物供上訴人居住使用，其可居住使用之面積應較保留部分之
    系爭古厝為多；再系爭土地分割後，兩造均分得單獨所有權
    之土地，自可蓋屋居住；且系爭古厝為土木造平房，已搭建
    40幾年，此經兩造陳明在卷（見本院卷二第111頁），其經
    濟價值相較保留部分之系爭古厝，因部分拆除尚須施作結構
    支撐，更非經濟。
  ㈧本院斟酌上揭各共有人之意願、使用現況、各共有人分得土
    地後利用各分得土地之經濟效益等一切情狀，認被上訴人所
    主張如附圖二所示之分割方案，符合系爭土地合併分割之整
    體效益及共有人全體之利益，應可採取，爰依附圖二所示予
    以合併分割。　　
　㈨末按以原物為分配時，如共有人中有未受分配，或不能按其
    應有部分受分配者，得以金錢補償之；民法第824條第3項定
    有明文。本件附圖二所示之方案分割，被上訴人所分得之面
    積依原應有部分少4平方公尺，上訴人及視同上訴人每人均
    增加1.33平方公尺，然被上訴人已陳明不需補償（見本院卷
    二第143、144頁），爰不命補償，併此敘明。
六、綜上所述，系爭土地依其使用現狀、應有部分比例，暨審酌
    當事人之聲明、共有物之性質、經濟效用及全體共有人之利
    益等，應依如附圖二所示之分割方案分割。原審判命之分割
    方案，固非無見，惟其未遑慮及系爭土地所預留之私設道路
    為單向出口，如欲供建築使用，需設置迴車道之規定，因此
    所為分割並非妥適；上訴人上訴意旨指摘原判決不當，求予
    廢棄改判，為有理由，爰予廢棄改判如上。
七、本件事證已臻明確，兩造其餘之攻擊防禦方法，與判決基礎
    之事實及結果並無影響，爰不予一一論列。
八、因共有物分割、經界或其他性質上類似之事件涉訟，由敗訴
    當事人負擔訴訟費用顯失公平者，法院得酌量情形，命勝訴
    之當事人負擔其一部，民事訴訟法第80條之1定有明文。本
    件係因分割共有物事件涉訟，兩造之行為，均可認係按當時
    之訴訟程度為伸張或防禦權利所必要，認由兩造按如附表所
    示比例分擔訴訟費用，較為公允。
九、據上論結，本件上訴為有理由，依民事訴訟法第450條、第7
    8條、第80條之1、第85條第1項但書，判決如主文。
中　　華　　民　　國　　111 　年　　7 　　月　　21　　日
                    民事第四庭  審判長法  官  張世展

                                      法  官  莊俊華  

                                      法  官  洪挺梧
上為正本係照原本作成。
如不服本判決，應於收受送達後20日內向本院提出上訴書狀，其
未表明上訴理由者，應於提出上訴後20日內向本院補提出理由書
狀（均須按他造當事人之人數附繕本），上訴時應提出委任律師
或具有律師資格之人之委任狀；委任有律師資格者，另應附具律
師資格證書及釋明委任人與受任人有民事訴訟法第466條之1第1
項但書或第2項（詳附註）所定關係之釋明文書影本。如委任律
師提起上訴者，應一併繳納上訴審裁判費。
中　　華　　民　　國　　111 　年　　7 　　月　　21　　日

                                      書記官  蔡曉卿
【附註】
民事訴訟法第466條之1：
⑴對於第二審判決上訴，上訴人應委任律師為訴訟代理人。但上
  訴人或其法定代理人具有律師資格者，不在此限。
⑵上訴人之配偶、三親等內之血親、二親等內之姻親，或上訴人
  為法人、中央或地方機關時，其所屬專任人員具有律師資格並
  經法院認為適當者，亦得為第三審訴訟代理人。
民事訴訟法第466條之2第1項：
上訴人無資力委任訴訟代理人者，得依訴訟救助之規定，聲請第三審法院為之選任律師為其訴訟代理人。　　　　　　　　　　　　　　　　　　　

附表
編號 共有人 應有部分暨訴訟費用負擔比例 1 被上訴人 二分之一 2 視同上訴人李福長 六分之一 3 上訴人李宜璁 六分之一 4 視同上訴人李鵬山 六分之一